【裁判字號】    89,上更(一),376
【裁判日期】    900430
【裁判案由】    偽造有價證券等
【裁判全文】
臺灣高等法院臺中分院刑事判決          民國八十九年度上更(一)字第三七六號
    上  訴  人
    即  被  告  丙○○
    選任辯護人  黑有亮
右上訴人因偽造有價證券等案件，不服台灣台中地方法院中華民國八十六年九月十七
日第一審判決（民國八十五年度易字第六二七七號，起訴案號：台灣台中地方法院檢
察署民國八十五年度偵字第六一七四、一八五六二、二○八九四號），提起上訴，判
決後最高法院發回更審，本院判決如左：
    主      文
原判決撤銷。
丙○○共同意圖供行使之用，而偽造有價證券，處有期徒刑參年陸月。
附表所示之物品沒收。
    事      實
丙○○原為億和汽車公司( 以下簡稱億和公司) 之業務員，民國八十四年六月間離開
公司後，在台中市○○區○○路二段四十三弄六十八號六樓戊○○住處，受甲○○之
託代為購買車號ＰＦ－七三九三號自小客車一輛（係向功信汔車公司調車而得) ，而
分別於八十四年六月間及同年七月二十日左右，在台中市○○○路億和公司內，向甲○○之代理人戊○○收取車款新台幣（下同) 二十萬元及二十三萬元，原擬代繳給功
信公司（以下簡稱功信公司），於八十四年七月底因債權人逼債，丙○○竟意圖為自
己不法之所有，將上開款項加以侵占入己，在台中市○○路育仁國小前，將所收之車
款四十三萬元交付債權人，用以清償自己之債務。丙○○為怕侵占犯行曝光，竟圖為
自己不法所有之概括犯意，欲假冒甲○○之名義向聯邦商業銀行股份有限公司( 以下
簡稱聯邦銀行）聲請汽車動產抵押貸款，乃於八十四年七月十三日在台中市西屯區某
刻印行，利用不知情之人偽造「戊○○」及「丁○○○」之印章各一枚，足以生損害
於戊○○及丁○○○。丙○○繼於當天在其台中縣太平市○○街五十八巷二十五號家
中，將許良源先前因購車而交付之身分證影本上之相片剪下，換貼於戊○○之身分證
影本（因先前賣車予戊○○而取得) ，再加以影印備用，變造戊○○之身分證，足以
生損害於戊○○及戶政機關管理之正確性。丙○○隨即與許良源（判處有期徒刑三年
確定）、楊維哲、成年人游伎( 以上二人未經起訴) 串通，基於向聯邦銀行詐為貸
款之共同犯意聯絡，於八十四年七月十四日晚上由丙○○與聯邦銀行職員徐子傑先往
台中市○○路楊維哲之洗衣店，由楊維哲冒充甲○○，在動產抵押契約書（簽名一枚
) 、動產擔保交易動產抵押設定登記申請書( 簽名一枚) 、借款契約書（簽名二枚）
及面額四十三萬元之支票（簽名一枚) 上偽簽「甲○○」之姓名，再與許良源、徐子
傑同至台中市北區游伎住處，由許良源、游伎分別在借款契約書（簽名各二枚)
及面額四十三萬元之支票（簽名各一枚) 上偽簽「戊○○」及「丁○○○」姓名（許
良源偽簽戊○○、游枝偽簽丁○○○），均足以生損害於甲○○、戊○○、丁○○○後，由丙○○當場取出事先刻好之戊○○、丁○○○印章及甲○○為辦汽車過戶而
交付之印章各一枚予不知情之徐子傑在上開文件上蓋印（動產抵押契約書上甲○○之
印文二枚、動產擔保交易動產抵押設定登記申請書上甲○○印文二枚、借款契約書上
甲○○印文六枚、戊○○、丁○○○之印文各三枚、支票上甲○○、戊○○、丁○○○之印文各三枚) ，足生損害於莊等三人，上開文件隨即由徐子傑帶回台中市○○○
路○段三六七號聯邦銀行辦理貸款四十三萬元，使聯邦銀行陷於錯誤，於八十四年七
月十五日如數將貸款四十三萬元匯入彰化市第五信用合作社彰南分社之功信公司帳戶
內，用以作為支付甲○○之購車款。嗣因尚缺車主聯無法辦理動產抵押登記，丙○○
為使動產抵押登記順利完成，遂利用甲○○為辦理車禍理賠而交付身分證、印章之機
會，於八十四年十二月十三日至台中區監理所，委託不知情之人代填甲○○名義申請
之汽機車各項異動登記書以申請補發車主聯，並盜蓋甲○○之印章於其上，偽造該申
請書並交付台中區監理所，足以生損害於甲○○及監理單位管理之正確性，再將補發
之車主聯交予聯邦銀行以憑辦理動產抵押登記。丙○○復利用八十四年七月間起至八
十五年五月止，在台中市○區○○○路二段八十二之一號弘堅汽車股份有限公司（以
下簡稱弘堅公司) 任職業務員之機會，延續上開為自己不法所有之犯意，在八十四年
十月間利用出售賓士汽車予客戶廖樹成之機會，侵占廖樹成所交付之車款七十六萬元
（原繳八十萬元，丙○○僅繳回公司四萬元) 自行花用，事後為廖樹成發現，要求退
款，弘堅公司始知其事。丙○○又於八十五年一月十七日在弘堅公司內出售福特ＳＣ
ＯＲＰＩＯ九五年六月以後出廠之自用小客車予己○○，並在弘堅公司內收受己○○
交付之五萬四千元支票一紙，因弘堅公司不願低價出售，而丙○○擬向其他汽車公司
調車交付( 嗣後係向冠竣汽車公司調得車輛) ，竟偽造弘堅公司名義之購車預約單一
紙，並盜蓋弘堅公司之收發印章於其上交付己○○，足生損害於弘堅公司，丙○○後
於八十五年二月初因急需用錢，而將上開支票侵占入己，挪為己用，未交付冠竣汽車
公司入帳，嗣為弘堅公司發現。案經弘堅公司及聯邦銀行訴由臺灣臺中地方法院檢察
署檢察官偵查起訴。
    理      由
一、訊據上訴人即被告丙○○，除坦承有變造戊○○之身分證外，餘均矢口否認，辯
    稱汽車抵押貸款係經甲○○、戊○○、丁○○○之事先同意，並獲概括授權，至
    其向廖樹成收取八十萬元車款後，經弘堅公司同意借其七十六萬元，餘四萬元先
    繳公司，後其無法分期償付，絕非侵占，另其自行出售汽車予己○○，向謝收款
    ，理所當然，而原向弘堅公司購買福特車，因弘堅公司價格高才轉向冠竣公司購
    買，弘堅公司也有同意，其蓋用弘堅公司收發章，並無偽造文書之犯行等語。
二、查前項事實，已經上訴人在另案（本院八十七年度上訴字第四八二許良源偽造有
    價證券）偵查中作證時坦承：「甲○○向我買車，車價四十多萬元，我挪用車款
    ，以甲○○名義向聯邦銀行借款四十三萬元，車主不知道」、「戊○○、丁○○○都不知道，我叫許良源冒戊○○簽名，戊○○身分證我換貼許良源的照片、丁○○○是許良源的前妻簽的，甲○○我找楊維哲簽的」、「以遺失理由再向監理
    站申請補發一份、拿來設定動產抵押」、「車款甲○○交給我現金，貸款是直接
    交汽車公司買這部車」，經檢察官訊以：「為何挪用車款」，則答稱：「還家人
    的欠款」（八十五年偵字第二○八九四號卷第二十八頁－二十九頁），在該案原
    審審理中，上訴人也供證：「億和汽車公司當業務員，我賣了一輛車給甲○○，
    車子是功信公司的，價格是四十三萬元，甲○○交四十三萬元現金給我，依規定
    我應將錢交給功信公司，但我私自挪用沒交回去，後來甲○○車子肇事，他就將
    他的身分證、私章及行車執照交給我去台中市中區監理站申請車主聯，以便向保
    險公司申請理貼，因為甲○○住彰化，後來我就以遺失為由替他申請車主聯」、
    「私刻戊○○及丁○○○之印章，都未經他們同意，我將這些東西都是我自己一
    個人去聯邦銀行辦理動產擔保設定」、「是我帶聯邦銀行的人去我朋友楊維哲家
    對保的：：：，由楊維哲偽簽甲○○名字於契約書上及本票上，而戊○○在本票
    上之簽名是我叫許良源的，丁○○○之簽名是我叫許良源之前妻簽的，都是在許
    良源之前妻租處簽的，且三個名字都是在同一天簽的」（八十六年訴字第一四０
    四號卷第九頁、第十頁），上訴人在該案審理中又稱：「我將許良源之身分證影
    印下來剪下來照片，貼在戊○○身分證上再影印，我是在對保前一天作好的，在
    家裡作好這些剪貼工作」、「對保當天我打電話給許良源，說我有汽車貸款手續
    ，請他簽戊○○名字」、「是監理所的人寫的，我將印章交給代辦的人，他們會
    申請好，當天我就拿到新的車主聯」、「戊○○以前有向我買車子，在八十三年
    十月份，他將身分證影本交給我，我就留下來」、「是半年後聯邦銀行跟我要（
    車主聯），我才去冒領」（同卷第四十九頁反面、第七十頁、第七十九頁），即
    上訴人在本案原審及本院前審中也坦承不諱（原審卷第五十三頁、七十頁、上訴
    字第二五０八號卷第十八頁至二十頁），核與被害人甲○○於另案原審中所證：
    「我跟丙○○買車，因是現金交易，沒有訂契約，車主是功信汽車公司的，車主
    聯我不知道有第二份，丙○○沒有跟我說要去申請車主聯，是在十二月份，我將
    身分證、印章交給丙○○辦理理賠事宜，錢我先交給戊○○，其他我都不知道」
    等語，（見調閱之另案原審法院八十六年度訴字第一四０四號卷第卅四頁反面）
    所供述未經甲○○同意辦理之事悉相合，並據聯邦銀行代理人陳國樑、證人徐
    子傑、弘堅公司代表人江漢彰、被害人廖樹成、己○○指訴或證述明確，並有上
    訴人書寫之報告書、購車預約單，偽簽之本票、動產抵押契約書、動產抵押設定
    登記申請書、汽車新領牌照登記書影本、上訴人所立收據等附卷可按，而共犯許
    良源、楊維哲於另案許良源偽造有價證券一案中亦供述上訴人確叫其冒充戊○○
    或甲○○，並叫楊維哲於動產抵押契約書、動產擔保交易動產抵押設定登記申請
    書、借款契約書及本票上簽甲○○名字，叫許良源、游伎於借款契約書及本票
    上簽蕭瑞雲、及丁○○○姓名，被告之自白核與事實相符。雖然證人戊○○於本
    院調查時證稱伊有告訴被告可以自己去辦貸款週轉，並稱甲○○當時住在蕭宅，
    亦知道此事云云，但證人戊○○為上訴人之母舅，其供詞難免偏頗，且其供稱甲○○亦知道同意貸款之事，核與證人甲○○於另案許良源偽造有價證券一案中及
    本院所供不同（見前引供詞－甲○○不知貸款之事及本院卷第五十二－五十四頁
    ）足見證人戊○○事後所證不實，不足憑採，被告犯罪事證至為明確，犯行洵堪
    認定。
三、次查聯邦商業銀行之借款契約書上對保日期均記載為八十四年七月十四日有該契
    約書附卷可稽，（上訴字第二五０八號卷第三十一頁反面），則證人徐子傑作證
    時所稱對保時間為八十四年七月十七日應係記憶錯誤，由於上訴人在另案中證述
    ：「我去聯邦銀行前二天先去刻戊○○及丁○○○之印章」（另案八十六年訴字
    第一四○四號卷第三十三頁反面），而聯邦銀行之核貸日期為八十四年七月十五
    日，則上訴人偽刻印章之時間為八十四年七月十三日，又上訴人在另案作證中，
    又稱：「我是在對保前一天八十四年七月十六日作好的，在家裡作好這些剪貼工
    作（指變造戊○○身分證）」、（同上卷第四十九頁反面），由於對保之時間為
    八十四年七月十四日，已詳述如前，則上訴人變造瑞隆之身分證應為八十四年七
    月十三日，原判決認定偽刻印章之時間為八十四年七月十五日及變造身分證之時
    間為八十四年七月十六日與對保之時間為八十四年七月十七日均有未合。
四、核上訴人將甲○○委託購車之款項據為己用之行為，因上訴人當時已非億和公司
    之業務員，故其所為，係犯刑法第三百三十五條第一項之侵占罪，其變造戊○○
    身分證之行為，係犯刑法第二百十二條之變造身分證之罪，其偽造動產抵押契約
    書、動產擔保交易動產抵押設定登記申請書、借款契約書，並交付他人予以行使
    之行為，係犯刑法第二百十六條、第二百一十條之行使偽造私文書罪，其偽造本
    票之行為，係犯刑法第二百零一條第一項第二項之偽造有價證券罪，其偽造汽機
    車各項異動登記書( 此乃類似申請書之性質) 並據以向監理單位提出申請之行為
    ，係犯刑法第二百十六條、第二百一十條之行使偽造私文書罪，其以偽造之私文
    書及偽造之有價證券為擔保，向聯邦銀行詐借款項之行為，係犯刑法第三百三十
    九條第一項之詐欺取財罪。其盜蓋甲○○之印章偽造甲○○名義之汽機車異動登
    記申請書，向台中區監理所申請補發車主聯持交聯邦銀行以辦理動產抵押登記，
    足生損害於甲○○等人及監理機關對車籍管理之正確性，係犯刑法第二百十六條
    、第二百十四條之罪，所犯偽造印章、印文及署押與盜蓋甲○○印章為偽造私文
    書及偽造有價證券之階段行為，所犯偽造私文書為行使行為所吸收，所犯行使偽
    造有價證券為偽造有價證券所吸收，均不另論罪。被告與許良源、楊維哲、游
    伎間就行使偽造私文書、偽造有價證券及詐欺三犯行之實施，有犯意聯絡及行為
    分擔，均為共同正犯。被告利用不知情之人偽造戊○○、丁○○○之印章，又利
    用不知情之人偽造汽機車各項異動登記書，均係間接正犯。而上開犯罪，『雖未
    經公訴人起訴，然因與被告之侵占行為有方法結果之牽連關係，屬裁判上一罪，
    本院自得併予審理。』被告就廖樹成、己○○所給付之車款據為己用之行為，均
    係犯刑法第三百三十六條第二項之業務侵占罪，其偽造弘堅公司名義之購車預約
    單並交付己○○，係犯刑法第二百十六條、第二百一十條之行使偽造私文書罪，
    所犯盜用印文為偽造私文書之階段行為，所犯偽造私文書為行使行為所吸收，均
    不另論罪。被告先後多次侵占行為，多次行使偽造私文書行為，時間密接且犯罪
    構成要件相同，顯係基於概括犯意所為，均為連續犯，應依刑法第五十六條之規
    定論以一業務侵占罪及行使偽造私文書罪。其所犯之侵占罪、變造身分證罪、行
    使偽造私文書罪、行使公務員登載不實文書罪、偽造本票與詐欺罪，有方法、結
    果之牽連關係，應從一重之偽造有價證券罪論處。原判決論罪科刑雖無不合，被
    告上訴意旨僅承認變造身分證之犯行而否認其餘犯行亦無理由，唯原判決認定犯
    罪之時間有部分與事實不符，詳如前述，且原審認定甲○○之印章係為辦汽車過
    戶而交付予上訴人，則該印章蓋用後之印文為真正，僅盜用印章而已，原判決將
    甲○○之印文均諭知沒收，尚有未洽，原判決既有可議，仍應撤銷改判，爰審酌
    上訴人犯罪之動機係為清償家人之債務及其犯後態度等情狀，而科處如主文所示
    之刑。至偽造之附表編號(一)、(二)所示之物，依刑法第二百十九條規定沒收之，附
    表編號(三)之物，依刑法第二百零五條宣告沒收之。
五、公訴人另認被告於八十五年二月五日另向己○○收受之車款六萬六千元，亦侵占
    入己，故此部分亦犯刑法第三百三十六條第二項之罪，然訊據被告堅決否認此部
    分行為，辯稱六萬六千二已依己○○所託，轉予冠竣公司等語，核與弘堅公司之
    總經理江義傑於八十六年七月四日在原審審理時所證情節相符，被告所辯堪可採
    信，此部分犯行應屬不能證明，然因公訴人認與前開論罪科部分有裁判上一罪之
    關係，不另為此部分無罪之諭知。
六、據上論斷，應依刑事訴訟法第三百六十九條第一項前段、第三百六十四條、第二
    百九十九條第一項前段，刑法第二十八條、第五十六條、第三百三十六條第二項
    、第二百零一條第一項、第二百十二條、第二百十六條、第二百十條、第二百十
    四條、第三百三十九條第一項、第五十五條、第二百十九條、第二百零五條，罰
    金罰鍰提高標準條例第一條前段判決如主文。
本案經檢察官乙○○到庭執行職務。
中      華      民      國      九十     年       四      月    三十    日
                                  臺灣高等法院臺中分院刑事第八庭
                                        審判長法  官  羅  得  村
                                              法  官  劉  榮  服
                                              法  官  林  輝  煌
右正本證明與原本無異。
如不服本判決應於收受送達後十日內向本院提出上訴書狀，其未述上訴之理由者並
得於提起上訴後十日內向本院補提理由書（均須按他造當事人之人數附繕本）。
                                              書記官  林  水  濱
中      華      民      國      九十     年       四      月    三十    日
附表：
(一)、戊○○、丁○○○之印章各一顆。
(二)、動產抵押設定登記申請書上之甲○○簽名一枚、動產抵押契約上之甲○○簽名一
    枚、借款契約書上之甲○○簽名二枚、戊○○、丁○○○簽名各二枚、印文各三
  枚。
(三)、以甲○○、戊○○、丁○○○名義所偽造發票日八十四年七月十五日，面額新台
    幣四十三萬元之本票一張。
附錄：
刑法第二百零一條第一項：意圖供行使之用而偽造變造公債票、公司股票或其他有價
證券者，處三年以上十年以下有期徒刑，得併科三千元以下罰金。
                                                                        Ｉ


司法院資訊處製作；財團法人民間司法改革基金會備份。
